【裁判字號】    95,訴,1996
【裁判日期】    951005
【裁判案由】    偽造文書
【裁判全文】
臺灣臺中地方法院刑事判決              95年度訴字第1996號
公  訴  人  臺灣臺中地方法院檢察署檢察官
被      告  甲○○
                      號
上列被告因偽造文書等案件，經檢察官提起公訴（95年度偵字第
7935號），本院判決如下：
    主    文
甲○○行使偽造私文書，足以生損害於公眾及他人，處有期徒刑
肆月，如易科罰金，以銀元佰元即新台幣玖佰元折算壹日。偽
造之「丙○○」印章壹枚、92年度超群國際事業有限公司薪資印
領領款人蓋章欄偽造之「丙○○」印文壹枚，均沒收。又公司負
責人，為納稅義務人，以不正當方法逃漏稅捐，處有期徒刑肆月
，如易科罰金，以銀元佰元即新台幣玖佰元折算壹日。應執行
有期徒刑柒月，如易科罰金，以銀元佰元即新台幣玖佰元折算
壹日。偽造之「丙○○」印章壹枚、92年度超群國際事業有限公
司薪資印領領款人蓋章欄偽造之「丙○○」印文壹枚，均沒收。
    犯罪事實
一、甲○○係址設於台中市○區○○○路303號23樓「超群國際
    事業有限公司」（下稱「超群公司」）之代表人，為公司法
    負責人，及商業會計法所稱之商業負責人，負責該公司營利
    事業所得稅申報等業務。其明知丙○○未曾於民國92年間受
    僱於超群公司並支領薪資，竟基於行使偽造私文書、明知為
    不實之事項，而登載於其業務上作成之文書，及以不正當方
    法逃漏稅捐之犯意，先於92年間某日，在不詳地點，利用不
    知情之成年刻印業者偽造「丙○○」之印章1枚，而在不詳
    時間、在公司內利用其以不詳方式取得之丙○○個人資料，
    填寫薪資印領清冊1份，將丙○○於92年度自超群公司受領
    薪資新台幣（下同）28萬2千元之不實事項虛偽記載於該薪
    資印領清冊上，再持上開盜刻之「丙○○」印章，盜蓋於薪
    資印領清冊上，表示丙○○確有自超群公司受領上開92年度
    薪資，而偽造私文書及會計憑證（員工薪資印領清冊為甲○○業務上製作之文書，亦屬員工領取薪資之收據私文書，及
    為商業會計法規定商業會計憑證中之原始憑證）。再於93年
    2月底、3月初間某日，利用不知情之成年男性員工，將上開
    偽造之薪資印領清冊，交予不知情之受託記帳人員乙○○，
    據以製作丙○○之各類所得扣繳暨免扣繳憑單，將薪資虛列
    為該公司之成本，由乙○○於93年5月28日持以向財政部台
    灣省中區國稅局台中市分局申報92年度營利事業所得稅而行
    使之，並以前開不正當之方法，使超群公司逃漏92年度營利
    事業所得稅共計7萬零5百元，足以生損害於丙○○及稅捐稽
    徵機關計算課徵營利事業所得稅金額之正確性。嗣因丙○○
    接獲財政部台灣省中區國稅局台中市分局補稅通知，具狀向
    台灣台中地方法院檢察署提出告訴，因而查悉上情。
二、案經丙○○訴請台灣台中地方法院檢察署檢察官偵查起訴。
    理  由
一、訊據被告甲○○矢口否認上開犯行，辯稱：雖有參與超群公
    司的經營，且從未雇用丙○○，但報稅用的發票及憑證都是
    其他的合夥人找來的，是找一名叫「李建德」的人幫我作帳
    ，公司報稅的一切事宜都是李建德處理，且從未因此得到利
    益云云。經查：
  (一)檢舉人丙○○從未受雇於超群公司，也並未於92年間向超群
    公司支領薪資共計28萬2千元，竟由超群公司製作薪資請領
    清單及扣繳憑單，登載丙○○薪資所得28萬2千元，於93年5
    月28日持向財政部台灣省中區國稅局台中市分局申報92年度
    營利事業所得稅，因此漏繳營利事業所得稅7萬零5百元等情
    ，有納稅人為丙○○之財政部台灣省中區國稅局92年度綜合
    所得稅核定通知書1份（台灣台中地方法院檢察署95年度他
    字第675號卷宗第6-7頁）、財政部台灣省中區國稅局民權稽
    徵所95年3月27日中區國稅民權一字第0950013400號函及所
    附之超群公司92年度營利事業所得稅結算申報核定通知書、
    92年度營利事業所得稅結算申報書超群公司資產負債表、所
    得人丙○○之各類所得扣繳暨免扣繳憑單（同上卷第26-29
    之1頁）、超群公司92年度營利事業所得稅結算網路申報總
    表（本院卷第28頁）在卷可稽。
  (二)超群公司之負責人為被告，由被告親自與記帳業者乙○○接
    洽公司登記及第1年營利事業所得稅申報事宜，並由某自稱
    為超群公司員工之成年男子提供公司經營之進項及銷項資料
    ，包含員工薪資印領清冊等物予乙○○，員工薪資印領清冊
    交予乙○○時，均已蓋章完成等節，業據證人乙○○於本院
    審理中結證甚詳；而超群公司於92年6月11日辦理有限公司
    設立登記，成員除被告為董事外，另僅丁○○1人為股東，
    有本院調取之經濟部中部辦公室超群公司案卷可稽，然丁○○於本院證稱：其根本不知有超群公司，更未出資擔任超群
    公司股東等語（本院卷第61頁），則被告上開辯稱由「李建
    德」負責作帳報稅事宜，報稅憑證係另一股東找來的云云，
    均與事實不符，難以採信。被告既親自經營超群公司，並曾
    親自與記帳業者乙○○接洽有關申報營利事業所得稅之事，
    對於超群公司以何種進項憑證及銷項憑證申報營利事業所得
    稅，自無不知情之理，可見被告應係利用以不詳方式取得之
    人頭身份資料，而申報該人頭在超群公司，有請領薪資，為
    事業之成本開銷，以達到節省稅捐之目的，應可認定。本件
    事證明確，被告犯行堪以認定。
二、按商業會計法之商業會計憑證，分為原始憑證及記帳憑證，
    所謂原始憑證，係指證明事項之經過，而為造具記帳憑證所
    根據之憑證，而記帳憑證則係指證明處理會計事項人員之責
    任而為記帳所根據之憑證而言，此觀諸商業會計法第15條之
    規定自明。就營利事業所得核課而言，依營利事業所得查核
    準則第71條第11款之規定，薪資支出之原始憑證，為收據或
    簽收之名冊，其由工會或合作社出具之收據，應另付工人之
    印領清冊，職工薪資如係送交銀行分別存入各該職工帳戶者
    ，應以銀行蓋章證明存入之清冊予以認定（最高法院91年台
    上字第1828號判決意旨參照）。而薪資印領清冊係由薪資發
    放單位（如機關、公司行號或個人等）所制作，由領款人員
    於其上簽章，用以證明該薪資業經其領取之文件，具有收據
    之性質。因之，領款人員在薪資印領清冊上簽章之行為，係
    用以表示其已經領取該項薪資之意思，即具有以其名義表達
    上開意思之私文書性質（最高法院89年台上字第3099號判決
    意旨參照），性質上係屬商業會計法上之會計憑證，亦屬刑
    法上之私文書，且被告係在執行業務時，將丙○○領取薪資
    之不實事項記載於薪資印領清冊上。又所得稅扣繳義務人依
    所得稅法第89條第3項或同法第92條規定，填發免扣繳憑單
    或扣繳憑單，旨在使稅捐稽徵機關蒐集及掌握課稅資料，以
    利稅捐稽徵，則員工薪資扣繳暨免扣繳憑單，係證明全年度
    支付員工薪資及代為扣繳綜合所得稅之情形，為徵、繳雙方
    課徵與申報綜合所得稅之依據，其既非造具記帳憑證所根據
    之憑證，亦非證明處理會計事項人員之責任，而為記帳所根
    據之憑證，自非商業會計法第15條所規定之商業會計憑證（
    最高法院92年台上字第1136號判決可資參照）。再按，各類
    所得扣繳暨免扣繳憑單係由扣繳義務人依所得稅法第92條規
    定所製作之單據，為業務上製作之文書（最高法院91年度臺
    上字第7411判決意旨參照）。末按，同一犯罪構成要件之一
    個行為，因法規之錯綜關係，同時有數法條可資適用者，屬
    於法規競合，應依一般法理擇一適用。商業會計法第71條第
    1 款之商業負責人，以明知為不實之事項而填製會計憑證罪
    ，與刑法第215條之從事業務之人登載不實事項於業務上文
    書罪，皆規範處罰同一之登載不實行為，應屬法規競合，前
    者為後者之特別規定，依特別法優於普通法之原則，應優先
    適用商業會計法第71條第1款之罪論處（最高法院94年度台
    上字第5064號判決、95年度台上字第4286號判決意旨參照）
    。
三、論罪科刑部分：
  (一)核被告所為，係犯刑法第216條、第210條行使偽造私文書罪
    、商業會計法第71條第1款商業負責人明知為不實之事項，
    而填製會計憑證罪（指薪資印領清冊部分，依上開關於法規
    競合之說明，此部分不另成立業務登載不實罪），刑法第
    216條、第215條行使業務上登載不實文書罪（指扣繳憑單部
    分），及稅捐稽徵法第47條第1款、第41條公司負責人逃漏
    稅捐罪。
  (二)被告利用不知情之公司男性成年員工交付不實之薪資印領清
    冊予及記帳業者乙○○，由乙○○據以製作丙○○各類所得
    扣繳暨免扣繳憑單，並利用不知情之成年刻印人員偽刻印章
    ，均屬間接正犯。
  (三)被告偽造丙○○之印章，並用印於薪資印領清冊上，其偽造
    印章印文為偽造私文書之部分行為。而偽造私文書及登載不
    實業務文書復持以行使，偽造私文書、登載不實業務文書之
    低度行為為高度之行使行為所吸收，均不另論罪。
  (四)而被告行為後，刑法及刑法施行法業於94年2月2日經修正公
    布，並於95年7月1日施行，而按行為後法律有變更者，適用
    行為時之法律，但行為後之法律有利於行為人者，適用最有
    利於行為人之法律，現行刑法第2條第1項定有明文。則本次
    刑法修正之比較新舊法，應就罪刑有關之共犯、未遂犯、想
    像競合犯、牽連犯、連續犯、結合犯，以及累犯加重、自首
    減輕暨其他法定加減原因（如身分加減）與加減例等一切情
    形，本於統一性及整體性原則，綜其全部罪刑之結果而為比
    較，亦有最高法院95年度第5次刑庭會議決議可資參照。茲
    就與本案適用有關之條文，比較說明如下：
  被告行為後，修正後之刑法刪除第55條關於牽連犯之規定。
    本件被告所犯前開行使偽造私文書及行使登載不實業務文書
    罪間，有方法、結果之牽連關係，依修正前即行為時之規定
    ，應從一重之行使偽造私文書罪處斷；而依修正後之刑法既
    已刪除牽連犯之規定，則所犯上述各罪應依數罪併罰之規定
    分論併罰。比較新舊法之規定，修正後之規定並非較有利於
    被告。
  被告行為後，刑法第51條業經修正公布，並於95年7月1日施
    行，修正前刑法第51條規定：「數罪併罰，分別宣告其罪之
    刑，依左列各款定其應執行者：」其中第5款規定：「宣告
    多數有期徒刑者，於各刑中之最長期以上，各刑合併之刑期
    以下，定其刑期。但不得逾20年。」修正後刑法第51條第5
    款規定：「宣告多數有期徒刑者，於各刑中之最長期以上，
    各刑合併之刑期以下，定其刑期。但不得逾30年。」比較新
    舊法之適用結果，修正後刑法並非較有利於行為人。
  被告行為後，刑法第41條第1項業經修正公布，並於95年7月
    1日施行，修正前刑法第41條第1項前段係規定：「犯最重本
    刑為5年以下有期徒刑以下之刑之罪，而受6個月以下有期徒
    刑或拘役之宣告，因身體、教育、職業、家庭之關係或其他
    正當事由，執行顯有困難者，得以1元以上3元以下折算一日
    ，易科罰金。」，被告行為時之易科罰金折算標準，修正前
    罰金罰鍰提高標準條例第2條前段（現已刪除）規定，就其
    原定數額提高為100倍折算1日，則本件被告行為時之易科罰
    金折算標準，應以銀元300元折算1日，經折算為新台幣後，
    應以新台幣900元折算為1日。惟修正後刑法第41條第1項前
    段則規定：「犯最重本刑為5年以下有期徒刑以下之刑之罪
    ，而受6個月以下有期徒刑或拘役之宣告者，得以新台幣1,
    000元、2,000元或3,000元折算1日，易科罰金。」比較修正
    前後之易科罰金折算標準，修正後刑法並非較有利於行為人
    。
  綜合上述修正前後關於牽連犯及刑法第51條第5款、第41條
    第1項前段適用情形綜合比較結果，修正後刑法及刑法施行
    法之規定並非較有利於被告，參酌修正後刑法第2條第1項前
    段、但書規定之「從舊從輕」原則，本案應適用修正前刑法
    及罰金罰鍰提高標準條例第一條前段為法條適用之依據。
  (五)被告以一偽造薪資印領清冊之行為，同時觸犯行使偽造私文
    書罪及商業負責人填載不實會計憑證罪，屬想像競合，應從
    一重之行使偽造私文書罪處斷。又被告所犯行使偽造私文書
    罪與上開行使登載不實業務文書罪間，有方法結果之牽連關
    係，為牽連犯，應依修正前刑法第55條規定，從一重論以行
    使偽造私文書罪處斷。
  (六)被告所犯前開行使偽造私文書及稅捐稽徵法第47條第1款、
    第41條公司負責人逃漏稅捐罪2罪間，犯意各別，行為不同
    ，應分論併罰，
  (七)起訴書已記載被告偽造不實之薪資印領清冊，雖漏未引用商
    業會計法第71條第1款，應認此部分犯行，業已起訴，本院
    自得併予審究。
  (八)爰審酌被告有誠實申報員工領得薪資之義務，竟為逃漏公司
    稅捐，而製作不實之薪資印領清冊及扣繳憑單，並持之報稅
    等犯罪之動機、目的、手段、對被害人丙○○及稅捐機關所
    生危害，有違國民應誠實納稅之義務、破壞納稅之公平性，
    且犯後猶飾詞狡辯、態度不佳，惟念其逃漏稅捐之金額為7
    萬零5百元，金額非屬甚鉅，且已與被害人丙○○達成和解
    、補償其損失（見上開偵查卷第19頁）等一切情狀，量處如
    主文所示之刑，併諭知易科罰金之折算標準，及定應執行刑
    ，再就執行刑定易科罰金之折算標準。末查被告行為後，刑
    法施行法第3條之1業已於95年7月1日施行，該條第3項並規
    定：「於94年1月7日刑法修正施行前犯併合處罰數罪中之一
    罪，且該數罪均符合第41條第1項得易科罰金之規定者，適
    用90 年1月4日修正之刑法第41條第2項規定。」，亦即於95
    年7 月1日（94年1月7日刑法修正施行日）前犯併合處罰數
    罪中之一罪，且該數罪均符合第41條第1項得易科罰金之規
    定者，縱所定應執行刑逾6月以上者，亦得為易科罰金之諭
    知，而不受新法第41條第2項之於數罪併罰，其應執行之刑
    未逾6 月者，方可為易科罰金諭知規定之限制。本案被告所
    為既均係於94年1月7日刑法修正施行前犯併合處罰數罪中之
    數罪，則依刑法施行法第3條之1第3項之規定，於定其應執
    行之刑後，自得併為易科罰金之諭知，復予敘明。
  (九)丙○○印章1枚，為被告偽造之印章；92年度超群國際事業
    有限公司薪資印領清冊為不知情之記帳業者乙○○製作扣繳
    憑單必備之文件，業據證人乙○○證述明確，該薪資印領清
    冊雖未扣案，然既經證人乙○○據以製作丙○○之扣繳憑單
    ，該薪資印領清冊上至少有偽造之「丙○○」印文1枚，表
    示丙○○於92年間自超群公司領得28萬2千元，依罪疑有利
    被告原則，應作最有利被告之認定，即認定此部分有偽造「
    丙○○」印文1枚，與上開偽造之印章，均應依刑法第219條
    之規定宣告沒收。
據上論斷，應依刑事訴訟法第299條第1項前段，稅捐稽徵法第41
條、第47條第1款、商業會計法第71條第1款，刑法第2條第1項、
第11條前段、第216條、第210條、第215條、修正前刑法第55條
、刑法第55條前段、修正前刑法第51條第5款、第41條第1項前段
、第2項、刑法第219條，刑法施行法第3條之1第3項，罰金罰鍰
提高標準條例第1條前段、修正前罰金罰鍰提高標準條例第2條，
現行法規所定貨幣單位折算新臺幣條例第2條，判決如主文。
本案經檢察官戊○○到庭執行職務
中    華    民    國    95    年    10    月    5     日
                  台灣台中地方法院刑事第二庭
                           審判長法  官  林清鈞
                                 法  官  林慧英
                                 法  官  陳姵君
如不服本判決，應於送達後十日內向本院提出上訴狀（須附繕本
），上訴於臺灣高等法院臺中分院。
                                  書記官 莊金屏
中    華    民    國    95    年    10    月    5     日
附錄論罪科刑法條
中華民國刑法第216條：
行使第210條至第215條之文書者，依偽造、變造文書或登載不實
事項或使登載不實事項之規定處斷。
中華民國刑法第210條：
偽造、變造私文書，足以生損害於公眾或他人者，處五年以下有
期徒刑。
中華民國刑法第215條：
從事業務之人，明知為不實之事項，而登載於其業務上作成之文
書，足以生損害於公眾或他人者，處三年以下有期徒刑、拘役或
五百元以下罰金。
稅捐稽徵法第47條：
本法關於納稅義務人、扣繳義務人及代徵人應處徒刑之規定，於
左列之人適用之：
一  公司法規定之公司負責人。
二  民法或其他法律規定對外代表法人之董事或理事。
三  商業登記法規定之商業負責人。
四  其他非法人團體之代表人或管理人。
稅捐稽徵法第41條：
納稅義務人以詐術或其他不正當方法逃漏稅捐者，處五年以下有
期徒刑、拘役或科或併科新台幣六萬元以下罰金。


司法院資訊處製作；財團法人民間司法改革基金會備份。
